【裁判字號】    90,台上,1313
【裁判日期】    900308
【裁判案由】    違反公職人員選舉罷免法
【裁判全文】
最高法院刑事判決                                九十年度台上字第一三一三號
    上  訴  人  甲○○
    選任辯護人  藍庭光律師
右上訴人因違反公職人員選舉罷免法案件，不服台灣高等法院台南分院中華民國八十
九年十一月十四日第二審更審判決（八十九年度重上更(三)字第二六七號，起訴案號：
台灣雲林地方法院檢察署八十七年度偵字第三三二、一一二八號），提起上訴，本院
判決如左：
    主  文
原判決撤銷，發回台灣高等法院台南分院。
    理  由
本件原判決認定上訴人甲○○係雲林縣第十三屆二崙鄉鄉長候選人，於民國八十七年
一月二十一日至同年月二十三日之競選期間內（投票日為八十七年一月二十四日），
意圖使另一候選人鍾合郎（當時為二崙鄉現任鄉長）不當選，在雲林縣二崙鄉上訴人
競選總部內，利用台灣雲林地方法院檢察署偵辦鍾合郎涉嫌貪污治罪條例案件傳票，
加蓋「人民公審，貪官下台」字樣製成二種文宣品，另知情鍾合郎僅因八十六年度偵
字二三八三號貪污案件，經台灣雲林地方法院檢察署檢察官偵查中，未經起訴，其他
案件則均經不起訴處分確定，上訴人竟列印鍾合郎與前屏東縣長伍澤元之前科資料，
互為標榜，而製成「誰是二崙的伍澤元」文宣品一樣，將鍾合郎與伍澤元人別、前科
資料併列，該傳單左側鍾合郎部分，並印載「罪證：八十一年偵字三三九二號竊盜罪
、八十一年偵字第五一六一號妨害公物（務）罪、八十五年偵字一八五一號竊佔罪、
八十六年偵字第二三八三號貪污罪」「結果：人民公審、司法程序進行中……」「宣
判：有期徒刑Ｘ年Ｘ月，無期徒刑，褫奪公權終身」等字樣，共計七千三百八十份（
起訴書誤載為五千份），交予不知情之工作人員莊金川，囑其郵寄發送與選民。另以
上開原加蓋「人民公審，貪官下台」字樣製成文宣品上之「人民公審，貪官下台」字
樣，改製成「人民公審，清廉上台」字樣，並加列「請選民冷靜選擇，如有造假願負
法律責任。」，經上訴人在該文宣上簽署，並與列印鍾合郎與前屏東縣長伍澤元之前
科資料之文宣品，計三種（數量不詳），在雲林縣二崙鄉各地散發，故意混淆視聽，
誤導選民認為鍾合郎係有竊盜、妨害公務、竊佔、貪污等前科之罪犯，足以生損害於
選民對投票之正確判斷及鍾合郎。嗣經選民徐健富收取該文宣一封二張轉告鍾合郎報
警後，在八十七年一月二十一日由警方於二崙郵局查扣該文宣品計四千七百八十八份
，及鍾合郎拾得文宣三千五百十張，交予原審扣案，及鍾合郎於偵查中（八十七年度
偵字第一一二八號）提出二張、原審上訴審提出二張附卷，並於原審前審提出廖余媟
收受之文宣傳單一封二張附卷等情，因而撤銷第一審諭知上訴人無罪之判決，改判論
處上訴人意圖使候選人不當選，以文字傳播不實之事，足以生損害於公眾及他人罪刑
，固非無見。
惟按刑法第三十八條第一項第二款所定供犯罪所用得沒收之物，以屬於犯人者為限，
同法條第三項定有明文。查本件原判決事實中認定：「嗣經選民徐健富收取該文宣一
封二張轉告鍾合郎報警後，在八十七年一月二十一日由警方於二崙郵局查扣該文宣品
計四千七百八十八份，及鍾合郎拾得文宣三千五百十張交予本院扣案，及鍾合郎於偵
查中（八十七年度偵字第一一二八號）提出二張，本院上訴審提出二張附卷，並於前
審提出廖余媟收受之文宣傳單一封二張附卷。」等情，究竟該等扣案之物，是否均係
上訴人所有，事實並未詳為認定，理由亦未妥為推敲，難謂無主文與事實、理由不相
一致之違法。又據原判決事實認定上訴人製作之文宣品有四種：即利用台灣雲林地方
法院檢察署偵辦鍾合郎涉嫌貪污治罪條例案件傳票，加蓋「人民公審，貪官下台」字
樣製成二種文宣品；另列印鍾合郎與前屏東縣長伍澤元之前科資料互為標榜製成「誰
是二崙的伍澤元」文宣品一種；又以上開原加蓋「人民公審，貪官下台」字樣製成文
宣品上之「人民公審，貪官下台」字樣，改製成「人民公審，清廉上台」字樣，並加
列「請選民冷靜選擇，如有造假願負法律責任。」之文宣品一種。查該競選期間鍾合
郎確因涉犯貪污治罪條例由台灣雲林地方法院檢察署檢察官偵查中，尚未偵查終結，
就上訴人所製作之文宣品中，除標題為「誰是二崙的伍澤元」文宣品部分，上訴人未
據實將該文宣品上八十一年偵字第三三九二號竊盜罪、八十一年偵字第五一六一號妨
害公務罪、八十五年偵字第一八五一號竊佔罪等，均經不起訴處分確定之事實明，
竟記載「結果：人民公審、司法程序進行中……」「宣判：有期徒刑Ｘ年Ｘ月，無期
徒刑，褫奪公權終身」等文句，足以混淆視聽，誤導選民正確之判斷，上訴人有意圖
使候選人不當選之犯意，原判決已說明其認定之理由外，其餘三種文宣品就形式上觀
察，語意雖有未當，但似無具體不實之事實，是否僅為競選宣傳之口號﹖是否足以誤
導選民﹖能否影響選民之正確判斷﹖並非無再加研求之處。上訴意旨指摘原判決不當
，尚非全無理由，應認仍有撤銷發回更審之原因。
據上論結，應依刑事訴訟法第三百九十七條、第四百零一條，判決如主文。
中      華      民      國     九十     年      三      月      八      日
                              最高法院刑事第十庭
                                  審判長法官  莊  登  照
                                        法官  洪  明  輝
                                        法官  蔡  清  遊
                                        法官  黃  一  鑫
                                        法官  林  秀  夫
      右正本證明與原本無異
                                              書  記  官
中      華      民      國     九十     年      三      月     十五     日


司法院資訊處製作；財團法人民間司法改革基金會備份。
